【裁判字號】    92,台上,7398
【裁判日期】    921231
【裁判案由】    偽造文書等罪
【裁判全文】
最高法院刑事判決                              九十二年度台上字第七三九八號
    上  訴  人  台灣高等法院檢察署檢察官
    被      告  丁○○
    上  訴  人
    即  被  告  戊○○
                己○○
                甲○○原名周.
                乙○○
    右  一  人
    選任辯護人  黃哲東律師
    上  訴  人
    即  被  告  丙○○
    選任辯護人  徐方齡律師
右上訴人等因被告等偽造文書等罪案件，不服台灣高等法院中華民國八十九年十月十
七日第二審判決（八十九年度上訴字第四二三號，起訴案號：台灣台北地方法院檢察
署八十五年度偵字第一六三一四號），提起上訴，本院判決如左：
    主     文
原判決關於丁○○、己○○、甲○○、乙○○及丙○○部分均撤銷，發回台灣高等法
院。
其他上訴駁回。
    理     由
一、發回（即丁○○、己○○、甲○○、乙○○、丙○○）部分：
本件原審經審理結果，認為上訴人己○○所涉行使偽造私文書、業務侵占及使公務員
為不實登載犯行，上訴人乙○○所涉業務侵占、行使偽造私文書及行使變造特種文書
犯行，上訴人甲○○（原名周全）、上訴人丙○○所涉行使偽造私文書、行使變造特
種文書犯行均罪證明確。第一審判決分別依想像競合犯、牽連犯，從一重論處己○○
意圖為自己不法之所有，而侵占對於業務上所持有之物罪刑；論處甲○○、丙○○共
同連續行使偽造私文書，足以生損害於他人罪刑；及依數罪併罰之例，論處乙○○二
意圖為自己不法之所有，而侵占對於業務上所持有之物罪刑，並定其應執行之刑，為
無不合，予以維持，因而引用第一審判決書記載之事實、證據及理由，以判決駁回其
等在第二審之上訴。另以檢察官公訴意旨略稱：被告丁○○從事代辦護照申請等業務
，竟與不詳姓名之人意圖謀取不法利益，將其所持有客戶蔡千美、葉文蕙二人委託辦
理出國手續需用之中華民國護照，換貼他人照片變造使用，並與柬埔寨男子「王文彬
」者及甲○○、丙○○基於犯意聯絡，共同利用蔡千美、葉文蕙等人中華民國護照，
在台灣申請加拿大簽證後，由王文彬事先找妥簽赴加拿大之九位大陸人民，提供上開
二人變造之護照（另有鍾文昌、黃順祿、陳文良、謝世忠、蘇建隆、姚亞玲、余世禮
等人之變造護照），於民國八十五年五月十七日，由丙○○先赴泰國與王文彬會合，
言明代價一天一百五十元美金，將九位大陸人民帶到加拿大交予不詳身分之加國人士
，嗣於翌（十八）日即由王文彬在越南金邊將九位不詳姓名之大陸人民交予胡某，由
丙○○帶團於同年月二十二日抵達越南河內與甲○○會合，由周某給予大陸人民赴加
拿大之機票，於當日欲搭機赴加國時，為航空人員發覺有異，報警查獲，認丁○○涉
犯刑法第二百十二條、第二百十六條罪嫌云云。經審理結果，認為不能證明丁○○犯
罪，因而將第一審論處其行使偽造私文書罪之科刑判決撤銷，改判為丁○○無罪之諭
知。固均非無見。
惟查：(一)、依第一審判決認定之事實，丁○○明知緬甸籍華裔人士「王文彬」犯罪集
團之犯罪目的，係圖以變造之中華民國護照，交中國大陸人民持用行使，以觀光身分
入境加拿大，非法居留，乃與己○○、乙○○及該集團內不詳姓名者多人基於犯意聯
絡，負責在台灣蒐集護照及冒名申辦加拿大簽證，而分別提供陳文良（已改名為陳逢
鳴）、黃順祿、鍾文昌、葉文蕙、蔡千美、余世禮、姚亞玲、謝世忠及蘇建隆（下稱
陳文良等九人）之護照，並冒其等名義偽造「加拿大短期入境簽證申請表」，以申請
核發加拿大簽證等情。其理由內復說明己○○、乙○○、丁○○、甲○○、丙○○就
偽造「加拿大短期入境簽證申請表」，偽造中正機場出境查驗文書、行使變造護照等
犯行，與「王文彬」犯罪集團及九名中國大陸人民之間，有犯意聯絡及行為分擔，均
為共同正犯等語。原判決理由就己○○、乙○○、甲○○及丙○○有罪部分，既引用
第一審判決書所載上開事實、理由，認丁○○係該案共犯，卻又將第一審關於丁○○
有罪判決部分撤銷，改判為其無罪之諭知，致此項理由之論述有前後矛盾之違誤。(二)
、原判決引用第一審判決之事實，認定「王文彬」犯罪集團與其同夥之人於取得上開
陳文良等九人之護照後，接續在該九本護照內，偽造「中華民國中正機場出境１９９
６．ＭＡＹ１８」之出境查驗圓戳文字，以表示各該護照持照人業經出境查驗之用意
等情，其理由內並說明外交部領事事務局以領一（８６）字第八六五三００三三０四
號函檢送陳文良等九人之護照，蓋有「中華民國中正機場出境１９９６．ＭＡＹ１８
」之出境查驗文書，而各該護照之持照人均未於八十五年五月十八日出境，因認該中
正機場出境查驗文書均出於偽造。然外交部於八十六年五月十六日雖有以上函致第一
審法院，記載檢送蔡千美等九本護照無訛，但稽諸卷證，則未見該九本護照，亦無護
照內顯示上開「出境查驗圓戳文字」之相關影本資料足佐，此項引為科刑判決基礎之
重要證據既屬卷內無從查考，其採證自屬違法，原判決予以援用，同非適法。且該判
決理由謂各該護照之持照人（即陳文良等九人）均未於八十五年五月十八日出境，然
對此未說明其所本為何，亦嫌理由不備。(三)、依第一審判決認定之事實，「王文彬」
犯罪集團與其同夥之人係在陳文良等九人之護照內偽造「中華民國中正機場出境１９
９６．ＭＡＹ１８」之出境查驗圓戳文字，以表示各該護照持照人業經出境查驗之用
意等情。如果無誤，該出境查驗圓戳應係在機場依法執行通關查驗職務之人員所蓋用
，似為依據法令從事公務之人員職務上所製作，依刑法第二百二十條第一項規定，應
屬準公文書性質。第一審判決認該部分應成立刑法第二百二十條、第二百十條之偽造
準私文書罪，其適用法則尚屬不當，原判決未加糾正，仍予維持，自屬違法。(四)、第
一審判決事實認定在泰國曼谷市經營旅行社之緬甸籍華裔人士「王文彬」計畫以變造
之中華民國護照，交中國大陸人民持用行使，以觀光身分入境加拿大，非法居留。乃
於八十五年二月間夥同不詳姓名之成年人多人組成犯罪集團，由集團內不詳姓名者多
人，負責在台灣蒐集護照及冒名申辦加拿大簽證。己○○、乙○○、丁○○明知該犯
罪集團之目的，竟分別基於犯意之聯絡，由己○○、乙○○、丁○○及其同夥之人分
別提供陳文良等九人之護照，再冒其等名義偽造「加拿大短期入境簽證申請表」，以
申請核發加拿大簽證，並由同夥之人將該陳文良等九人之護照換貼照片予以變造及在
護照內偽造「中華民國中正機場出境１９９６．ＭＡＹ１８」之出境查驗圓戳文字。
迨八十五年五月初，始由「王文彬」聯絡丙○○前往柬埔寨金邊市，帶領假冒台灣地
區人民持有冒名申請加拿大簽證之變造中華民國護照之中國大陸人民九人前往河內，
搭乘法航過境巴黎機場，前往加拿大，乃連續行使該變造之護照等情。倘若屬實，則
丙○○對於「王文彬」犯罪集團分別夥同己○○、乙○○、丁○○等人先前之偽造「
加拿大短期入境簽證申請表」、變造護照及偽造出境查驗圓戳等犯行，並未參與，亦
無任何共同犯罪之意思聯絡。乃判決理由則謂胡某與「王文彬」、己○○、乙○○、
丁○○及甲○○就全部犯罪有犯意聯絡及行為分擔為共同正犯等語，致有事實認定與
理由論敘不相一致之違法，原判決俱予引用，同非適法。(五)、乙○○固坦承於八十二
年一月間，曾受黃順祿委託代為申辦護照，然一再否認有侵占該護照犯行，辯稱該護
照辦妥後已交黃某，依習慣其僱用之會計小姐均係在護照辦妥交付客戶後，始在帳冊
上列載等語，並於偵查中提出「現金帳」乙本（外放於黃色公文封內）為憑，而證人
即其僱用之會計郭淑華於原審調查時亦到庭結證此情屬實（見原審(二)卷第一０五頁）
。此於乙○○之利益非無重大關係，原審未加調查審酌，復未說明不採之理由，非惟
證據調查職責未盡，抑且理由不備。又乙○○於偵審中亦始終否認有收受鍾文昌之護
照，代為辦理日本簽證情事。原判決理由係依憑證人鍾文昌於警詢中證稱確於八十四
年六月間將護照交友人黃柏森申辦日本簽證，黃某將其護照交與乙○○申辦，嗣未交
還等語，且該鍾文昌之護照確有西元一九九五年六月二十八日之日本渡航證明書，因
而為對其不利之認定。然觀諸鍾文昌於法務部調查局台北市調查處調查時供稱該次前
往日本係黃柏森代為處理，黃某是否委託上方旅行社或他人辦理，伊不清楚等語（見
一六三一四號偵卷第一七四頁），似並未能確認黃柏森已將其護照交乙○○，託乙○
○代辦簽證，此係攸關林某本件侵占罪責成否判斷之重要事項，自有傳喚黃柏森到庭
，予以調查究明必要，而黃柏森既係鍾某之友人，當無不能調查情事，原審未為此必
要之調查，遽行論科，其證據調查職責猶嫌未盡。(六)、第一審於判決事實欄認定甲○
○於八十五年三月間，即知悉「王文彬」要以冒名獲准加拿大簽證之經變造中華民國
護照，將中國大陸人民運送進入加拿大非法居留，而與「王文彬」基於犯意聯絡，同
意負責在台北購買機票及照顧中國大陸人民由河內搭機至加拿大入境等情。理由內則
以周某申請加拿大簽證為八十五年一月二十三日，其於八十五年二月十六日搭加拿大
航空之ＣＰ０一七班機入境，於同年三月二十二日搭ＴＧ六三五出境，按ＴＧ為泰航
編號，其於八十五年三月底赴泰國何事，未據說明，惟應知由台北赴加拿大，有直航
班機，豈有其本人由台北經泰國到河內，再從河內轉巴黎到加拿大，而其餘之人在河
內等候周某帶去之機票，再同機去加拿大，足見周某對於該批九名冒名取得中華民國
護照之人，負有照料使成功入境加拿大之任務，其係於八十五年三月間即有夥同「王
文彬」參與全部犯罪之意思聯絡等語（見原判決第十四頁）。然依該判決認定之事實
，周某由台北赴加拿大，不搭直航班機，卻經泰國到河內，再取道巴黎前往加拿大，
此項有違常情之行徑，係八十五年五月二十一日以後之事，此與周某係於同年三月間
起與「王文彬」有共同犯意聯絡之認定，似無關聯。而判決理由既謂周某於同年三月
底赴泰國何事，未據說明，又如何得認其於同年三月間，已有參與「王文彬」全部犯
罪之意思聯絡？是判決理由以上情認甲○○於八十五年三月間即與「王文彬」有共同
犯意聯絡，仍嫌理由不備。(七)、綜觀蔡千美於警詢供稱八十五年三月間，伊與兩位高
中同學（吳佳燕、葉文蕙）討論一起去香港玩，吳佳燕表示其同學丁○○在旅行社工
作，可以代辦簽證及安排行程，之後渠等見面，丁○○表示一切沒有問題，但是要將
伊舊護照拿走，並要伊去報遺失，可以給伊一萬五千元，伊聞言，大聲斥責，予以拒
絕，孫女就說其認識很多黑道，勢力很大，要怎麼做就怎麼做，言語中帶威脅口氣，
伊當時心感恐懼，且孫女又開著車子載伊到家門口，一直催伊進去拿護照，伊只好下
車拿護照交孫女；葉文蕙於警詢中亦稱八十五年三月間，伊高職同學蔡千美、吳佳燕
及吳佳燕的國中同學丁○○共四人在台北市一家ＫＴＶ唱歌時，伊與蔡千美、吳佳燕
三人討論於春假時前往香港旅遊一事，當時丁○○聽到此事，表示其在旅行社工作，
可以幫忙代辦申請港簽及安排行程，並要伊等將護照交付，且表示伊等護照如係舊護
照，因效期快截止，要重辦新護照，舊護照可交其處理，且會給付伊等一萬五千元，
伊當時沒有答應，但伊想既要委託代辦港簽，應不會有問題，乃搭乘孫女座車返家，
將護照交予孫女各等語；及證人吳佳燕於警詢復證稱八十五年二月間，伊擬與同學蔡
千美、葉文蕙赴香港旅遊，乃委託丁○○代辦簽證，伊與蔡、葉二女及丁○○約在台
北市○○○路口Ｄ＆ＤＫＴＶ唱歌，並討論出國事宜，遂由孫女駕車載蔡、葉二女返
家拿取護照。伊原與孫女聯絡欲交其護照，但找不到孫女，旋經同學告知報載孫女涉
及護照案，嗣雖找到孫女，其表示已將護照託他人辦理簽證，尚未辦妥，事後經多次
催討，孫女均一再推拖，某次在內湖麥當勞店，伊與蔡、葉二女及丁○○相約見面，
孫女表示要蔡、葉二女申報護照遺失，可支付每人一萬五千元，但未被接受，孫女乃
表示認識很多黑白道人士，要伊等不要多事，不要催討等語（見一六三一四號偵卷第
二十至二十三頁、第一六五、一六六頁）。是蔡千美等三人對於與丁○○在ＫＴＶ見
面之日期、時間，雖不無出入，葉文蕙亦未提及孫女有出言恐嚇情事，而吳佳燕所稱
係事後孫女經催還護照未果，乃表示願以每本護照一萬五千元之代價，要求蔡、葉二
女申報護照遺失，並出言予以威嚇，此與蔡千美所指丁○○上開價賣護照之提議及出
言恐嚇係最初在ＫＴＶ見面時所為，固有時序先後不相一致情形。然蔡、葉二女與丁
○○原不相識，吳佳燕與之且係同學關係，彼此並無怨隙，衡情當無設詞攀誣之理，
況渠等對於所以委託丁○○代辦香港簽證之緣起及相約在ＫＴＶ見面，並於談妥後，
隨即搭孫女座車返家取護照交付等重要情節，所供則屬一致。其中蔡千美與吳佳燕就
孫女如何要求將護照申報遺失，而允以每人一萬五千元代價及出言威嚇之情節，所供
復相吻合，自有相當憑信性。原判決對於蔡、葉二女及證人吳佳燕上開供述未詳加比
對，仔細推敲，徒以蔡千美與吳佳燕關於至ＫＴＶ之時間點及葉文蕙、吳佳燕二人對
於丁○○究係事先已聽吳佳燕提起赴香港旅遊之事，或係至ＫＴＶ聽聞蔡、葉二女與
吳佳燕談論，始知其事等枝微末節而非重要徵點之供述稍不一致，遽將其等就重要情
節相符之供述全部摒棄不採，其取捨之判斷，要難認為適法。以上，或係檢察官及己
○○、甲○○、乙○○、丙○○上訴意旨所指摘，或為本院得依職權調查之事項，應
認原判決關於丁○○、己○○、甲○○、乙○○、丙○○部分有撤銷發回更審之原因
。
二、駁回（即戊○○）部分：
按刑事訴訟法第三百七十七條規定，上訴於第三審法院，非以判決違背法令為理由，
不得為之。是提起第三審上訴，應以原判決違背法令為理由，係屬法定要件。如果上
訴理由狀並未依據卷內訴訟資料，具體指摘原判決不適用何種法則或如何適用不當，
或所指摘原判決違法情事，顯與法律規定得為第三審上訴理由之違法情形，不相適合
時，均應認其上訴為違背法律上之程式，予以駁回。本件原判決認為第一審依牽連犯
從一重論處上訴人戊○○共同行使偽造私文書，足以生損害於公眾及他人罪刑之判決
，為無不合，予以維持，駁回戊○○在第二審之上訴，其所引用第一審判決書記載之
事實、證據及理由，已詳敘調查、取捨證據之結果及憑以認定犯罪事實之心證理由，
並就戊○○否認之供詞及其所辯各語認非可採，予以論述。就形式上觀察，原判決要
無採證認事違背經驗法則、論理法則或理由不備之違背法令情事。原判決於理由內係
以戊○○於警詢坦承伊係八十三年底因煙毒案遭通緝，乃冒用伊胞兄陳文良之身分證
申請護照，伊經由一位「阿淑姐」介紹，委託己○○申辦護照，當時言明代價三十萬
元，曾某保證證件絕對係真本；其於偵查中且稱曾某知道伊使用陳文良身分證，亦知
伊被通緝，並保證可以護照來來去去等語。即己○○亦不否認有代戊○○以陳文良身
分證及持戊○○照片申辦陳文良之護照。佐以陳文良於警詢之指訴及扣案陳文良國民
身分證、台灣居民來往大陸通行證及戊○○照片，資為認定戊○○確有與己○○共犯
本件行使偽造私文書罪責。其非僅以戊○○之自白為論罪之唯一依據甚明，所為採證
尚難指為違法。此部分事證已臻明確，原審未再傳訊該介紹人「阿淑姐」，自亦無證
據調查職責未盡可指。是戊○○上訴意旨所指上情，核與法律規定得為第三審上訴理
由之違法情形，不相適合，依前揭說明，其上訴違背法律上之程式，應予駁回。
據上論結，應依刑事訴訟法第三百九十七條、第四百零一條、第三百九十五條前段，
判決如主文。
中      華      民      國    九十二    年     十二     月    三十一    日
                              最高法院刑事第十一庭
                                  審判長法官  張  淳  淙
                                        法官  謝  俊  雄
                                        法官  張  春  福
                                        法官  呂  丹  玉
                                        法官  洪  清  江
      右正本證明與原本無異
                                              書  記  官
中      華      民      國    九十三    年      一      月      八      日
                                                                        Ｌ


司法院資訊處製作；財團法人民間司法改革基金會備份。
